臺灣士林地方法院刑事判決　　　　　　　　　　　　　九十二年度易字第五五五號
　　公　訴　人　臺灣士林地方法院檢察署檢察官
　　被　　　告　乙○
　　選任辯護人　劉永良律師
右列被告因恐嚇等案件，經檢察官聲請以簡易判決處刑（九十二年度偵字第二五四號
），本院士林簡易庭認不得依簡易判決處刑（九十二年士簡字第七八八號），簽移本
院改依通常程序審理，本院判決如左：
    主  文
乙○無罪。
    理  由
一、聲請簡易判決處刑意旨略以：被告乙○與告訴人甲○○為隔壁鄰居，甲○○生於
    民國四十九年二月二十五日，經營有資昌蔘藥行，二人因被告建蓋之儲物室遮擋
    告訴人房間之採光而迭生爭執，詎被告竟意圖散布於眾，於九十一年五月四日晚
    間十時許至同年月五日上午六時許，在其臺北市北投區○○○路一二巷一○號住
    處大門左側公眾均得見聞處，貼上以「祭文」為題之巨幅文字，內容載有：「中
    華民國九十一年五月四日李公夥冥，生於民國四十九年二月二十五日謹以香花果
    品之儀致祭於李公夥冥之靈前曰：嗚呼！李公夥冥山灰灰兮水臭臭李公夥冥此去
    兮如地獄遊緬懷您在生之年嚴以待人寬以對己處理事情總是虎頭蛇尾畢身致力於
    欺凌弱小尤其對吾人的用心可說是費盡思量嗚呼！李公夥冥西歸披荊斬棘為吾家
    開創盛世一生為欺凌弱小而奮鬥在破壞人際關係上不遺餘力但鄰里不熱絡代表李
    公夥冥暨咨娼蔘藥行人氣有待考驗結果九十一年Ｘ月Ｘ日突然束去驟然辭世吾等
    聞訊深表痛惜茲當告別痛失哀悼謹具片詞聊表寸心英靈有知鑒我微誠惋惜在此英
    年正獻身於國藥大業之時嗚呼與世長辭人雖先逝臭名不泯嗚呼哀哉！尚饗」等語
    ，公然侮辱告訴人，且指摘足以毀損告訴人名譽之事項，並以該祭文影射死者為
    告訴人，以此加害生命之惡害通知告訴人，使其心生畏懼，致生危害於安全，嗣
    告訴人於九十一年五月五日上午六時許發現，前往與被告理論時，被告猶反諷告
    訴人教育程度差看不懂祭文內容。因認被告涉有刑法第三百零五條、第三百零九
    條第一項及第三百十條第二項之罪嫌云云。
二、按犯罪事實應以證據認定之，無證據不得推定其犯罪事實；又不能證明被告犯罪
    ，應諭知無罪之判決，刑事訴訟法第一百五十四條第二項、第三百零一條第一項
    分別定有明文。再按刑法第三百零五條恐嚇罪之成立，須被害人因加害人惡害之
    通知心生畏懼，而有不安全之感覺為要件；若行為未達於惡害之通知，即不足對
    被害人致生安全上之危險，尚難以該罪相繩。
三、本件公訴人認被告涉有右揭犯行，無非係以告訴人甲○○之指訴、被告住處大門
    旁貼有「祭文」之照片及告訴人於發現「祭文」後，質問被告之對話錄音譯文等
    件為其論據。訊據被告乙○，堅決否認有何製作、張貼「祭文」之行為，辯稱：
    (1)因伊住處大門前院子的鐵門並未上鎖，任何人均可能自由進出，是其住處大門
    旁如確有被張貼「祭文」，無法排除係他人所為；(2)迄案發時，伊搬入該址僅短
    短二十日，根本無從知悉「祭文」內所載告訴人之出生年月日；(3)該「祭文」如
    係伊製作，理應張貼在伊住處以外之地點，不可能貼在自家門旁，以免啟人疑竇
    ；(4)伊與告訴人間因違建糾紛，固迭生爭執，但告訴人經營蔘藥行，往來客戶繁
    多，是否因買賣糾紛而得罪他人，非無可能，尚難僅憑伊與告訴人間之爭執，即
    推定「祭文」係伊所為；(5)錄音譯文之對話內容固係伊所言無訛，但由該內容並
    無法認定伊向告訴人坦承製作張貼「祭文」等語。經查：
(一)被告位於台北市北投區○○○路一二巷一號之住處大門右側牆壁，於九十一年
    五月四日晚間十時許至翌日上午六時止，遭人張貼起訴書所載前開「祭文」之事
    實，業據告訴人甲○○指訴歷歷，並有照片一紙附卷可憑（附於偵卷第二十三頁
    ），且為被告所不否認，應甚明確，堪予認定。又依卷附被告住處照片觀之（附
    於偵卷第二十四頁），該「祭文」張貼地點（即被告住家大門旁牆壁），一旁即
    為相連之庭院，該院內停放有汽車、機車各一輛、地上並散置鞋子數雙，且有柵
    欄式鐵門對外與巷道分隔，鐵門並為關閉之狀態，顯見該庭院為被告住家之一部
    分，係供其私人使用掌握之領域，要非任何外人得自由進出無訛，從而，除被告
    或其家屬外，一般外人當無可能擅自開啟庭院鐵門進入，進而得接近被告住處大
    門，並任意在一旁之牆壁上張貼「祭文」，被告辯稱該庭院鐵門均未上鎖，且其
    容許任何人開啟鐵門自由進出云云，顯與常理有悖，並不足採，是由該「祭文」
    張貼之位置，屬被告私人得支配掌握之領域觀之，告訴人指訴該「祭文」為被告
    所張貼，應認與一般經驗法則無悖；其次，被告復坦承卷附告訴人於發現「祭文
    」後，前往質問被告之錄音譯文所載，確屬伊與告訴人之對話內容無訛（附於偵
    卷第二十二頁），而依該譯文內容所示，被告針對告訴人質問何以張貼祭文時，
    確曾以：「（告訴人問：你那祭文貼什麼意思）你要我燒給你的好不」、「（告
    訴人問：我是沒有詳細看那祭文寫什麼意思）看無ㄚ，看你的教育程度就知道你
    看無ㄚ。」、「人家貼是不行喔，奇怪咧，你可以寫牆，我不行寫字」、「你可
    以寫字漆我壁，我不可以貼我的壁」等語回應，依一般通念觀之，被告所言，非
    僅坦承知悉張貼祭文之事，且由其出言嘲諷告訴人看不懂祭文內容之情觀之，顯
    見被告當時對於祭文內容應甚瞭解，甚至被告在告訴人尚未指明祭文張貼地點時
    ，被告即出言質疑為何其不能貼自己的牆壁等語，更已自暴其將祭文張貼在自己
    牆壁之事實，被告如無張貼祭文之行為，自應即刻否認，要無為上開回應之可能
    ；再者，被告與告訴人間因違建糾紛而迭生爭執乙情，業據被告自承明確，是被
    告有張貼本案「祭文」，藉以嘲諷告訴人之動機，應甚明確，被告辯稱：告訴人
    因經營蔘藥行，往來客戶頻繁，可能因此與人發生買賣糾紛而得罪他人云云，僅
    係其推測之詞，並無實據，已難採信，況縱令屬實，與告訴人結怨之人與被告並
    無干係，衡情亦無須故意進入被告庭院，並將「祭文」張貼於被告住處之門旁；
    又獲取他人出生日期之管道不一而足，以目前資訊流通至氾濫程度的情況，個人
    出生日期早已非受嚴密保護之隱私事項，被告如有心獲取，並非困難之事，與被
    告搬入該址之時間久短並無關連，更非必需如告訴人所指訴，以調閱土地謄本之
    方式始能獲取，是被告以遷入該處僅二十餘日，且未曾向地政機關調取告訴人土
    地謄本等情，辯稱不可能知悉告訴人生日云云，所為推論尚非合理，並不足採，
    被告另聲請本院向台北市北投區地政事務所函查其是否曾調閱告訴人之土地謄本
    ，藉此查明被告有無藉此取得告訴人之年籍資料云云，依上開說明，該證據聲請
    並無必要，併予駁回；至被告或因認在自己之牆面上張貼文字，係個人自由，並
    無所礙，乃貿然為之，非無可能，是其所稱一般不可能將「祭文」貼在自己牆面
    ，而啟人疑竇之辯，亦非得採為有利被告認定之依據。綜上各情互參以析，被告
    否認製作、張貼「祭文」，所辯洵不足採，本案張貼「祭文」係被告所為，應甚
    明確，堪予認定。
(二)又查，本案「祭文」張貼位置，恰與告訴人之住處大門正對乙節，業據告訴人指
    訴明確，並為被告所不否認，復有照片在卷可佐，是告訴人在其住處即得以閱覽
    知悉該祭文之文字內容，應甚明確，參以「祭文」上載有與告訴人相同之出生年
    月日，且所指「李夥冥」、「咨娼蔘藥行」，復與告訴人之姓名「甲○○」及告
    訴人經營之「資昌蔘藥行」讀音完全相同，是告訴人於閱覽祭文後，應可認知自
    己為該「祭文」影射之對象，亦甚明確，是以，被告張貼該「祭文」之行為，確
    已達將祭文之內容通知告訴人知悉之目的無訛。然查，祭文係於人死後，用以頌
    揚死者事蹟之文體，而撰寫對「未」亡者祭文並加以張貼之行為本身，其用意不
    一而足，尚非得以正常撰寫「祭文」之時機均係人死之後，即謂撰寫未亡者之祭
    文，係將對人生命施以惡害之積極通知，而經本院詳閱該「祭文」之全篇內容，
    均係針對「李夥冥」生平事蹟之負面描述，尚無任何關於將如何對他人生命、身
    體、健康及自由施以惡害之具體陳述，雖係以「祭文」為標題，然由該「祭文」
    之文字淺詞及語氣觀之，可明確感受作者張貼該「祭文」之舉動，旨在傳達對於
    「李夥冥」者之譏諷嘲弄，並非以致使「李夥冥」者因此心生畏怖不安為目的，
    此由告訴人自承見聞該「祭文」後，即前往找被告理論，益徵告訴人於閱覽「祭
    文」後之心境，實係因自覺受辱而盛氣難消，並心生不滿，要非如其所指因此心
    生畏懼，隨時處於不安狀態，不知何時將被殺害云云可擬。是被告所張貼「祭文
    」之內容及該張貼行為本身，即無從認係將來惡害之通知，而足以使人心生畏懼
    不安，依據前揭說明，核與刑法恐嚇罪之構成要件有間，尚無從以該罪相繩。
(三)再查，被告張貼祭文之地點為其住處牆面，與不特定人得自由通行之巷道間，復
    有屬於被告私人領域之庭院及鐵門對外相隔，顯非張貼在公眾場所，業據認定如
    前，參以該「祭文」係朝向告訴人之大門，並非面向巷道，一般不特定人因上開
    庭院相隔，亦無從接近閱覽該「祭文」之文字，堪認被告張貼上開「祭文」，係
    以使告訴人閱覽為目的，尚難遽認有散布於眾，以供不特定人觀覽之意圖；再者
    ，該「祭文」所稱之「李夥冥」、「咨娼蔘藥行」與告訴人姓名之「火明」二字
    及其經營蔘藥行店名之「資昌」二字，用字顯不相同，尚未達特定係告訴人及其
    經營之蔘藥行之程度，又告訴人既非公眾人物，且依目前都市人際關係交往之常
    態，鄰里間縱認識告訴人，亦非必然知悉其姓名，而告訴人經營之蔘藥行復非眾
    所周知之商店，且該「祭文」並非張貼在該蔘藥行四周，是除告訴人外，一般人
    縱令得閱覽該「祭文」，亦無從僅憑相同之讀音，即產生對告訴人或其所經營資
    昌蔘藥行之聯想，進而對之產生負面觀感，是以，該「祭文」雖含有貶損「李夥
    冥」及「咨娼蔘藥行」名譽之內容，仍不足以使告訴人「甲○○」本人及其經營
    「資昌蔘藥行」之名譽因此受到貶損。是告訴人指訴被告張貼「祭文」之行為，
    已屬公然侮辱及誹謗其名譽之犯罪行為，尚非適法有據。
四、綜上，本案公訴人以告訴人之指訴、「祭文」照片及錄音帶譯文，起訴被告涉犯
    刑法第三百零五條、第三百零九條及第三百十條第二項之罪，犯罪嫌疑尚有不足
    ，此外復查無其他積極證據足證被告有公訴人所指犯行，不能證明被告犯罪，依
    法應為被告無罪之諭知。
據上論斷，應依刑事訴訟法第四百五十二條，第三百零一條第一項，判決如主文。
本案經檢察官簡志龍到庭執行職務。
中      華      民      國    九十三    年      二      月      二      日
                                    臺灣士林地方法院刑事第三庭
                                        審判長法  官  雷  雯  華
                                              法  官  李  育  仁
                                              法  官  吳  祚  丞
右正本證明與原本無異。
如不服本件判決，得自判決送達之日起十日內，向本院提起上訴。
                                              書記官  林  立  原
中      華      民      國    九十三    年      二月      四      日
